台灣高等法院民事判決　　　　　　　　　　　　九十二年度重上更(一)字第一二三號
　　上　訴　人　鉅陽企管顧問股份有限公司
　　法定代理人　翁寶英
　　訴訟代理人　楊金順律師
　　複代理人　　曾朝誠律師
　　被上訴人　　丙○○
　　　　　　　　戊○○
　　　　　　　　丁○○
　　共　　　同
　　訴訟代理人　林榮國
　　被上訴人　　甲○○
　　訴訟代理人　方錫洀律師
　　被上訴人　　乙○○
右當事人間請求拆屋還地事件，上訴人對於中華民國八十九年十二月七日臺灣台北地
方法院八十八年度重訴字第一七二四號第一審判決提起上訴，經最高法院第一次發回
更審，本院於中華民國九十三年七月六日言詞辯論終結，判決如左：
    主      文
上訴駁回。
第二審訴訟費用由上訴人負擔。
    事實及理由
一、上訴人原名「鉅陽建設股份有限公司」，嗣於民國（下同）九十一年八月十九日
    更名為「鉅陽企管顧問股份有限公司」，此有台北市政府九十一年八月二十一日
    府建商字第０九一一八二五七五號函及公司變更登記表附卷為憑（見本院更(一)卷
    第七一至七三頁），合先敘明。
二、本件被上訴人乙○○經合法通知，未於言詞辯論期日到場，核無民事訴訟法第三
    百八十六條各款所列事由，爰依上訴人之聲請，准由其一造辯論而為判決。
三、上訴人主張：其於八十七年九月七日向訴外人吳林梅桂、陳林阿、林東進及林
    東金購得台北市○○區○○段一小段二十六地號土地（下稱系爭土地）應有部分
    九分之二。詎上訴人買受系爭土地應有部分後，始知系爭土地上建有門牌號碼台
    北市○○街二十三號房屋（下稱系爭房屋），而系爭房屋為被上訴人丙○○、乙
    ○○、甲○○、丁○○共有，且被上訴人丙○○在未經系爭土地全體共有人同意
    下，擅自將系爭土地出租與被上訴人戊○○使用，業已侵害上訴人及其他共有人
    之權益，爰依民法第八百二十一條、第七百六十七條及第一百八十四條規定，請
    求判命被上訴人戊○○應自系爭房屋遷出，被上訴人丙○○、丁○○、乙○○、
    甲○○應連帶將系爭房屋如發回前本院判決附圖所示Ａ部分拆除，並將所占用系
    爭土地返還於上訴人及共有人全體。另依民法第一百八十四條、第一百八十五條
    及第一百七十九條規定，請求判命被上訴人應自八十七年九月三十日起至返還系
    爭土地之日止，按月連帶賠償上訴人所受相當於租金之損害新台幣（下同）四千
    五百三十元，並加計法定遲延利息等語。原審為上訴人敗訴之判決，上訴人不服
    ，提起上訴，聲明：(一)原判決關於駁回後開第二、三項部分廢棄。(二)廢棄部分，
    被上訴人戊○○應自系爭房屋遷出；被上訴人丙○○、丁○○、乙○○、甲○○
    應將坐落於系爭土地上如發回前本院判決附圖所示Ａ部分之系爭房屋拆除，並將
    基地返還上訴人及共有人全體。(三)被上訴人應自八十七年九月三十日起至返還前
    項土地之日止，按月連帶給付上訴人四千五百三十元，及自起訴狀繕本送達翌日
    起至返還土地之日止，按年利率百分之五計算之利息。(四)前二項聲明，上訴人願
    供擔保請准宣告假執行。
四、被上訴人乙○○未於言詞辯論期日到場，亦未提出書狀為任何陳述；被上訴人丙
    ○○、丁○○、甲○○則以：系爭土地及系爭房屋原係被上訴人丁○○、丙○○
    及訴外人林建成之被繼承人林塗所有，嗣由被上訴人丁○○、丙○○及訴外人林
    建成共同繼承，訴外人林建成死亡後，再由訴外人吳林梅桂、陳林阿、林東進
    、林東金及被上訴人甲○○、乙○○等六人繼承。其間由被上訴人丁○○擔任管
    理人將系爭房屋出租，於七十九年間以所得租金將房屋修繕成鐵皮屋現狀，系爭
    房屋部分並未分割，仍維持公同共有，故上訴人之前手即訴外人吳林梅桂、陳林
    阿、林東進、林東金等四人同屬系爭房屋之公同共有人，上訴人未一併列為被
    告請求，其當事人不適格。至於被上訴人戊○○係向管理人即被上訴人丁○○承
    租系爭房屋，上訴人無權請求被上訴人戊○○自系爭房屋遷出及請求賠償損害等
    語，資為抗辯。原審為被上訴人勝訴之判決，被上訴人對於上訴人之上訴則聲明
    ：(一)上訴駁回。(二)如受不利之判決，願供擔保請准宣告免予假執行。
五、本件上訴人請求拆屋還地部分，其訴訟標的為上訴人就系爭土地之所有權，其請
    求拆除之標的物為系爭房屋占有系爭土地部分，故上訴人就此部分請求法院審判
    之對象於起訴時即已特定。至於系爭房屋之所有權歸屬及係於何時起造，乃有關
    上訴人此部分請求之事實上主張，屬上訴人所主張之攻擊防禦方法範疇，核與上
    訴人已特定之訴訟標的無關。是上訴人雖於起訴時主張被上訴人丙○○將系爭土
    地出租予被上訴人戊○○建屋使用，嗣又變更為主張系爭房屋為被上訴人丙○○
    、丁○○、乙○○、甲○○等人於七十九年所建造等語，核屬上訴人更正其事實
    上之陳述，依民事訴訟法第二百五十六條規定，非屬訴之變更。至於上訴人於第
    一審訴訟程序中追加被上訴人丁○○、乙○○、甲○○為被告，經原法院以其追
    加不甚礙被上訴人之防禦及訴訟之終結而予准許，就此許為訴之追加之裁判，依
    民事訴訟法第二百五十八條第一項規定，被上訴人不得聲明不服，合先敘明。
六、查系爭土地原為訴外人林塗所有，於三十三年間林塗去世後，由訴外人林建成、
    被上訴人丙○○、丁○○三人繼承，各取得應有部分三分之一；嗣訴外人林建成
    於七十年間死亡，由訴外人吳林梅桂、陳林阿、林東進、林東金、被上訴人甲
    ○○、乙○○六人繼承，各取得系爭土地應有部分十八分之一；又訴外人吳林梅
    桂、陳林阿、林東進、林東金四人嗣於八十七年九月間分別將其應有部分合計
    九分之二出售移轉予上訴人，訴外人丁○○亦於八十七年十一月二日將其應有部
    分三分之一移轉予訴外人黃月紅，而被上訴人乙○○則於九十年八月二十三日將
    其應有部分十八分之一移轉予訴外人林劉月枝等情，為兩造所不爭執，並有土地
    登記簿謄本及不動產買賣契約書等件在卷為證（見原審卷第十六、十七、六三至
    六六、二０五至二０九、二三五至二三九頁，本院九十年度重上字第八一號卷(一)
    第一八四至一八九頁，本院更(一)卷第四五、四六、五三至五六頁），均堪信為真
    正。是系爭土地現為上訴人、被上訴人丙○○、甲○○及訴外人黃月紅、林劉月
    枝各以九分之二、三分之一、十八分之一、三分之一、十八分之一之應有部分比
    例分別共有。
七、就上訴人請求被上訴人戊○○自系爭房屋遷出，及請求被上訴人丙○○、丁○○
    、乙○○、甲○○拆屋還地部分：
    上訴人主張系爭房屋係被上訴人丙○○、丁○○、乙○○、甲○○所共有；被上
    訴人則辯稱系爭房屋係訴外人林塗於日據時代所建購，幾經修理，嗣於七十九年
    間與同址二十一號房屋合併修繕而成現狀，仍為訴外人林塗之繼承人所公同共有
    等語。經查：
  (一)查系爭房屋為未辦保存登記之房屋，此為兩造所不爭執，堪信為真正。又依系爭
    房屋之房屋稅繳款書記載其納稅義務人為「林塗繼承人丙○○」，此有該房屋稅
    繳款書在卷可稽（見原審卷第五一至五四頁），且依台北市稅捐稽徵處大安分處
    八十八年九月十四日核發之系爭房屋稅課稅資料查詢表記載該房屋之折舊年數為
    六十五年，亦有該房屋稅課稅資料查詢表在卷為憑（見原審卷第一五九頁），復
    依證人吳林梅桂證稱：「（不動產買賣契約書）是我簽的沒錯，我賣給原告（即
    上訴人）時就有安東街二十三號的房子．．．系爭房屋是在我父親時，甚至我祖
    父時就蓋了，我不知是誰蓋的，我從小時就有住過」，「我小時住的是磚造的房
    子」等語（見原審卷第二二六頁），堪信被上訴人主張於日據時期即有門牌號碼
    台北市○○街二十三號房屋，且為訴外人林塗所有之事實屬實。又訴外人林塗於
    三十三年間死亡，其繼承人有被上訴人丁○○、丙○○及訴外人林建成，故林塗
    所有之上開房屋即由被上訴人丁○○、丙○○及訴外人林建成共同繼承，嗣林建
    成於七十年間死亡，由訴外人吳林梅桂、陳林阿、林東進、林東金及被上訴人
    甲○○、乙○○等六人共同繼承，是上開房屋即由被上訴人丁○○、丙○○、甲
    ○○、乙○○及訴外人吳林梅桂、陳林阿、林東進、林東金等人公同共有。
  (二)被上訴人（除乙○○外）主張原台北市○○街二十三號房屋於七十八年間因市○
    ○道拓築工程遭部分徵收而需拆除，因而與台北市○○街二十一號房屋合併修繕
    為現狀鐵皮屋，並非重建等語，並提出台北市政府工務局新建工程處七十八年六
    月一日北市工新配字第一一七三二二號函、七十八年九月二日北市工新現字
    第一二一二六號函及七十八年十月二十四日北市工新配字第一二四一七二號函
    等件為證（見原審卷第二一四、二二０、二二一頁）。惟查，依證人吳林梅桂證
    稱：「相片的屋子（即系爭房屋）是道路拓寬後有整修過，我小時住的是磚造的
    房子，我十四歲就離開那裡了」，「（鐵皮屋是何人何時蓋的？）市○○道在拓
    寬時就翻修過，是丁○○修的」等語，且被上訴人亦不否認系爭房屋於七十九年
    修建前係為磚造房屋之事實，顯見林塗所有原台北市○○街二十三號房屋係為磚
    造房屋。又查，系爭房屋臨市○○道，目前係以鐵架、鐵棚搭建，經營水果攤生
    意；所坐落之基地除系爭土地外，尚包括相鄰之台北市○○區○○段一小段二十
    四、二十五地號土地；右側與二十五號房屋相連，右側牆面仍保留泥土磚造，牆
    面老舊已有剝落現象，左側牆面與前方為鐵捲門，屋頂為鐵皮屋頂及鋼架支柱，
    二十六地號至二十四地號外牆為泥土磚造等情，業經原審及發回前本院履勘現場
    查明，製有勘驗筆錄在卷（見原審卷第一一八、一一九頁，本院九十年度重上字
    第八一號卷(一)第一六九頁），並有台北市大安地政事務所八十八年十月八日北市
    大地二字第八八六一二九五六００號函附土地複丈成果圖在卷可稽（見原審卷第
    一二一、一二二頁）。則系爭房屋除右側牆面仍保留泥土磚造外，其餘左側牆面
    、前方門面、屋頂、支架等均改為鐵皮鐵架搭建，客觀上已難認為僅係修繕原有
    磚造房屋，而應認已達重新建造之程度。被上訴人雖主張依台北市政府工務局新
    建工程處七十八年十月二十四日北市工新配字第一二四一七二號函示內容，足
    證系爭房屋僅係就舊有房屋修復門面，而非重新建築等語。惟上開函文固記載：
    「．．．安東街二十一、二十三號房屋部分拆除後申請修復乙節，准予依建築線
    退縮十五公分以不變質、不加高、不擴大原則門面修復，若有超出範圍，當依新
    違建論處」（見原審卷第二二一頁），然此僅係提示就拆除後安東街二十一、二
    十三號房屋之修復原則，尚不足以證明系爭房屋確係依該函示內容進行修繕，而
    無重建之事實。
  (三)查被上訴人（除乙○○外）主張被上訴人丁○○、丙○○及訴外人林建成繼承原
    有磚造房屋後，即合意將該房屋交由被上訴人丁○○管理之事實，並提出被上訴
    人丁○○於七十五年間將原有磚造房屋出租予第三人洪漢謀之房屋租賃契約書為
    證（見本院九十年度重上字第八一號卷(一)第一五七至一六０頁）。而證人吳林梅
    桂亦證稱：「（系爭房屋租賃情形）從我父親時就是我叔叔丁○○在處理，父親
    去世後亦是他在處理」等語（見原審卷第二二六、二二七頁），是被上訴人此部
    分之主張堪信為真正。又查被上訴人丙○○、丁○○、甲○○均主張被上訴人丁
    ○○於七十九年間僅係將拆除後之房屋修繕成鐵皮屋現狀，系爭房屋仍屬繼承人
    公同共有等語，而證人吳林梅桂亦證稱：「（鐵皮屋是何人何時蓋的？）市○○
    道在拓寬時就翻修過，是丁○○修的」，「（有無告訴上訴人系爭土地地上物之
    使用情形？）有，我有告訴他們是我們兄弟姐妹共有，我將應有部分賣予他，他
    們說他們會處理」等語（見原審卷第二二七頁），參以上訴人與訴外人吳林梅桂
    、陳林阿、林東進、林東金所訂立之不動產買賣契約書，其上就買賣標的之不
    動產標示部分均記載：「台北市○○區○○段壹小段二十六地號、地目建、面積
    柒拾肆平方分尺、權利範圍十八分之一（含地上建築物）」，又於契約第七條亦
    均約定：「本買賣不動產在點交時，其地上建物需乙併交付，有關日後地上建物
    之拆除由甲方（即上訴人）自理，本約價款含處理地上建物之費用，拆除建物時
    乙方（即訴外人吳林梅桂等人）不得要求任何補償費或提出異議」（見原審卷第
    二０七、二０八、二三七、二三八頁，本院更(一)卷第一六九、一七一、一七六、
    一七八頁），顯見被上訴人丙○○、丁○○、甲○○及訴外人吳林梅桂主觀上均
    認系爭房屋係自原磚造房屋修繕而成，且原磚造房屋之共有人亦均認其對系爭房
    屋仍有共有權存在。是綜合上開情節，堪認被上訴人丁○○係基於原磚造房屋管
    理人之身分，於原磚造房屋遭部分拆除後，以為全體公同共有人之利益而整修房
    屋，雖其整修行為於客觀上已達重新建造房屋程度，然其主觀上既係基於管理人
    之身分為全體公同共有人而為，則就重新建造之系爭房屋，自應認仍屬原共有人
    所公同共有。至於被上訴人丁○○如何籌措建造系爭房屋所需資金（即是否全由
    其出租原有房屋之租金所得支付，或由部分共有人支付等），則與系爭房屋之權
    利歸屬無必然關係。又被上訴人丙○○、甲○○、乙○○及訴外人吳林梅桂、陳
    林阿、林東進、林東金等人自系爭房屋建造完成後，迄至八十七年九月間上訴
    人買受系爭土地應有部分之日止，對於管理人即被上訴人丁○○在系爭土地上建
    造系爭房屋一事均未表示異議，且訴外人吳林梅桂、陳林阿、林東進、林東金
    等人甚而分別將其對系爭房屋之權利連同系爭土地之應有部分出售予上訴人，足
    徵被上訴人丁○○於系爭土地上建造系爭房屋，係經全體共有人同意。
  (四)按繼承人有數人時，在分割遺產前，各繼承人對於遺產全部為公同共有，民法第
    一千一百五十一條定有明文。查系爭房屋於七十九年建造前之原磚造房屋係由被
    上訴人丁○○、丙○○、甲○○、乙○○及訴外人吳林梅桂、陳林阿、林東進
    、林東金等人因繼承而公同共有之事實，已於前述。又被上訴人丙○○及丁○○
    均陳明彼等就繼承自林塗之遺產迄未分割等語（見本院更(一)卷第一五六頁），而
    上訴人亦未舉證證明被上訴人丙○○、丁○○及訴外人林建成已分割遺產之事實
    ，是尚不能僅憑被上訴人丙○○、丁○○及訴外人林建成就系爭土地同意登記為
    分別共有一節，遽認彼等已就繼承之遺產分割，是上訴人據此主張林塗之繼承人
    係以分別共有方式繼承原磚造房屋云云，尚不足採。又系爭房屋仍屬被上訴人丙
    ○○、丁○○、乙○○、甲○○及訴外人吳林梅桂、陳林阿、林東進、林東金
    等人公同共有之事實，亦於前述，而被上訴人丙○○、丁○○亦陳明上開公同共
    有人就系爭房屋並未分割為分別共有，仍維持公同共有等語（見本院九十年度重
    上字第八一號卷(一)第一二二頁），是系爭房屋應認仍屬上開共有人公同共有。又
    查訴外人吳林梅桂、陳林阿、林東進、林東金雖於八十七年九月七日與上訴人
    訂立不動產買賣契約書，將彼等就系爭土地之應有部分及對於系爭房屋之權利一
    併出售予上訴人，而被上訴人丁○○亦於八十七年九月十日將其就系爭土地之應
    有部分及對於系爭房屋之權利一併出售予訴外人黃月紅（參見本院九十年度重上
    字第八一號卷(一)第一八四頁），然系爭房屋既屬上述共有人所公同共有，各共有
    人就系爭房屋即無應有部分可得處分，是上訴人及訴外人黃月紅自無從取得系爭
    房屋之共有權，而成為系爭房屋之共有人，故系爭房屋仍屬被上訴人丙○○、丁
    ○○、乙○○、甲○○及訴外人吳林梅桂、陳林阿、林東進、林東金等人公同
    共有。
  (五)按公同共有物之處分及其他之權利行使，除依其公同關係所由規定之法律或契約
    另有規定外，應得公同共有人全體之同意，民法第八百二十八條第二項定有明文
    。查拆除公同共有物屬公同共有物之處分行為，依上開規定，自應得全體共有人
    之同意，故起訴請求拆除公同共有物，應以全體公同共有人為被告，其當事人始
    為適格。查上訴人就其請求拆屋還地部分，僅以被上訴人為被告，而未將其他公
    同共有人吳林梅桂、陳林阿、林東進、林東金等人併列為被告請求，則依上開
    說明，上訴人此部分之請求即屬當事人不適格，而不應准許。
  (七)查被上訴人丙○○與戊○○於八十七年十月十八日簽訂房屋租賃契約書，約定由
    被上訴人戊○○承租系爭房屋，租期自八十七年十月二十日起至八十八年十月十
    九日止之事實，為兩造所不爭執，並有房屋租賃契約書在卷可稽（見原審卷第二
    四至二六頁），而系爭房屋現仍由被上訴人戊○○占有使用之事實，亦為兩造所
    不爭執，均堪信為真正。又被上訴人丙○○、丁○○均陳明同意被上訴人戊○○
    使用系爭房屋，而上訴人既非系爭房屋之共有人，又不得請求被上訴人（除戊○
    ○外）將系爭房屋拆除，則其請求被上訴人戊○○自系爭房屋遷出，洵屬無據，
    不應准許。
八、按土地與房屋為各別之不動產，各得單獨為交易之標的，且房屋性質上不能與土
    地使用權分離而存在，亦即使用房屋必須使用該房屋之地基，故土地及房屋同屬
    一人，而將土地及房屋分開同時或先後出賣，除有特別情事外，應推斷土地承買
    人默許房屋承買人繼續使用土地（最高法院四十八年台上字第一四五七號判例意
    旨參照）。查系爭房屋於七十九年間建造完成時，系爭土地之共有人為被上訴人
    丙○○、丁○○、乙○○、甲○○及訴外人吳林梅桂、陳林阿、林東進、林東
    金等人，即為系爭房屋之公同共有人，而訴外人吳林梅桂、陳林阿、林東進、
    林東金等人嗣於八十七年九月間將彼等就系爭土地之應有部分合計九分之二出售
    移轉予上訴人，依上開說明，應認上訴人默許系爭房屋共有人繼續使用系爭土地
    ，則系爭房屋之公同共有人就系爭房屋所占用基地部分既有權使用，對於上訴人
    即不構成無權占有。又被上訴人戊○○基於使用系爭房屋之關係而使用該房屋所
    坐落之基地，對於上訴人自亦不構成無權占有。從而，上訴人主張被上訴人無權
    占有系爭土地，而依民法侵權行為及不當得利之法律關係請求被上訴人連帶給付
    相當於租金之損害金或不當得利，即有未合，不應准許。
九、綜上所述，上訴人請求被上訴人戊○○自系爭房屋遷出，及請求被上訴人丙○○
    、丁○○、乙○○、甲○○將系爭房屋如發回前本院判決附圖所示Ａ部分拆除，
    將系爭土地返還予上訴人及其他共有人，並請求被上訴人自八十七年九月三十日
    起至返還系爭土地之日止，按月連帶給付上訴人四千五百三十元及法定遲延利息
    ，均為無理由，不應予准許；其假執行之聲請，亦因失所附麗，應併予駁回。原
    審為上訴人敗訴之判決，理由雖未盡相同，惟結論並無二致，上訴意旨請求將原
    判決廢棄改判，為無理由，應予駁回。
十、本件事證已臻明確，兩造其餘攻擊防禦方法核與本件訴訟結果無涉，爰不予逐一
    論述，併此敘明。
十一、據上論結，本件上訴無理由，依民事訴訟法第四百四十九條第二項、第七十八
      條、第四百六十三條、第三百八十五條第一項前段，判決如主文。
中　　　華　　　民　　　國　　九十三　　年　　　七　　　月　　 二十 　　日
                                    民事第五庭
    　　　　　　　　　　　　　　　　　　審判長法　官　張　劍　男
    　　　　　　　　　　　　　　　　　　　　　法　官　蔡  芳  齡
    　　　　　　　　　　　　　　　　　　　　　法　官　彭　昭　芬
正本係照原本作成。
如不服本判決，應於收受送達後二十日內向本院提出上訴書狀，其未表明上訴理由者
，應於提出上訴後二十日內向本院補提理由書狀（均須按他造當事人之人數附繕本）
上訴時應提出委任律師或具有律師資格之人之委任狀；委任有律師資格者，另應附具
律師資格證書及釋明委任人與受任人有民事訴訟法第四百六十六條之一第一項但書或
第二項（詳附註）所定關係之釋明文書影本。
中　　　華　　　民　　　國　　九十三　　年　　　七　　　月　　二十一　　日
　　　　　　　　　　　　　　　　　　　　　　　書記官　丁　華　平
附註：
民事訴訟法第四百六十六條之一（第一項、第二項）：
對於第二審判決上訴，上訴人應委任律師為訴訟代理人。但上訴人或其他法定代理人
具有律師資格者，不在此限。
上訴人之配偶、三親等內之血親、二親等內之姻親，或上訴人為法人、中央或地方機
關時，其所屬專任人員具有律師資格並經法院認為適當者，亦得為第三審訴訟代理人
。
